臺灣高雄地方法院民事判決　　　　　　 99年度家訴字第204號
原　　　告　潘素華
被　　　告　游鳳妹
上列當事人間請求確認繼承權不存在事件，本院於民國100年6月
20 日言詞辯論終結，判決如下：
    主  文
確認被告與原告之父潘先助（98年5月8日歿，男，民國○○年○○月
○日生，生前身分證統一編號：Ｚ000000000號）之繼承權不存在
。
訴訟費用由被告負擔。
    事實及理由
一、被告經合法通知，未於言詞辯論期日到場，核無民事訴訟法
    第386 條各款所列情形，爰依原告之聲請，由其一造辯論而
    為判決。
二、訴狀送達後，原告不得將原訴變更或追加他訴，但請求之基
    礎事實同一者，不在此限；民事訴訟法第255條第1項第2款
    定有明文。原告原係起訴主張，原告與被告商議由被告與原
    告父親潘先助假結婚，原告並於結婚證書上偽簽原告父親潘
    先助之簽名及蓋章，訴請聲明確認被告與潘先助之婚姻關係
    不存在，茲於本件審理中，本於該婚姻關係不存在，乃具狀
    變更其訴之聲明為確認被告對原告父親潘先助之繼承權不存
    在（見100年3月24日民事聲明及訴之變更狀），被告對訴之
    變更雖不同意，然本院認核屬請求之基礎事實同一，揆諸前
    揭規定，應予准許，合先敘明。
三、按，「確認法律關係之訴，非原告有即受確認判決之法律上
    利益者，不得提起之，民事訴訟法第二百四十七條第一項前
    段定有明文。而所謂「即受確認判決之法律上利益」，係指
    因法律關係之存否不明確，致原告在私法上之地位有受侵害
    之危險，而此項危險得以對於被告之確認判決除去之者而言
    ，故確認法律關係成立或不成立之訴，苟具備前開要件，即
    得謂有即受確認判決之法律上利益。」，有最高法院42年度
    台上字第1031號判例之要旨可參。本件原告主張被告並非原
    告之被繼承人潘先助之真正繼承人，而被告於本件審理中並
    未承認其確非被繼承人潘先助之繼承人，雖抗辯原告為潘先
    助之養女，非潘先助之繼承人云云一節，然對此並未舉證以
    實其說，審酌原告所提出之戶籍謄本上載，其父親欄確為潘
    先助，故原告應為潘先助之繼承人，則原告對被繼承人潘先
    助繼承權之應繼分多少即有陷於不安之狀態存在，而此種不
    安之狀態，得以確認判決除去，故原告提起本件確認訴訟自
    有確認判決之法律上利益，先予敘明。
四、本件原告起訴主張：
  (一)本件原告之父潘先助於民國98年5月8日死亡，其於97年間罹
    癌且已屆末期，原告恐其亡後，其待發之眷舍補償金新台幣
    （下同）390萬元，若由原告兄妹繼承，將遭債權銀行查封
    ，遂起意與被告游鳳妹合謀，商議由被告與潘先助假結婚，
    以取得配偶身分，一則被告得以於潘先助死亡後，可續領潘
    先助終身俸之半數，再則於債權銀行查封眷舍補償金時，復
    由被告以繼承人身分出面主張，以規避債權銀行之查封；兩
    造議定後，即瞞著潘先助，偽造潘先助與游鳳妹結婚之結婚
    證書，並於97年4月28日持向高雄市左營區戶政機關登記，
    故被告形式上為被繼承人潘先助之配偶，惟實則被告對被繼
    承人潘先助並無繼承權存在。而原告悔悟上述之行為，並已
    具狀向臺灣高雄地方法院檢察署（以下簡稱高雄地檢署）自
    首犯罪，並經受理（99年度偵字第2284 7號，宇股）並偵查
    並提起公訴在案，且被告於本院該偽造文書案審理時已對於
    與潘先助之婚姻關係假結婚乙節為認罪之表示，此有鈞院
    100 年度審訴字第1276號準備程序筆錄供參。綜上，被告非
    潘先助之配偶，亦非潘先助之繼承人，爰起訴請求確認被告
    游鳳妹對原告之父潘先助之繼承權不存在及訴訟費用由被告
    負擔等語。
  (二)對被告答辯之陳述則以：
    (1)依結婚登記當時之民法第982條規定，結婚須有兩人以上
      證人及公開儀式，然觀之被告與潘先助結婚證書上所有見
      證人除原告外，均係原告偽造，此案現經鈞院檢察署（99
      年偵字第22847號，宇股）偵查中，再者，關於結婚當日
      （97年3月29日）上午7時20分至10時50分間，潘先助正於
      高雄市佑強診所內洗腎，實無可能出現於左營或其他地方
      舉行結婚典禮，亦無可能如被告於民事答辯(二)狀所述，於
      「3月15日於台北宴請賓客」，實因潘先助於3月15日至3
      月17日於高雄榮民總醫院住院；又被證5號中所述：「3月
      29日結婚當天10時30分左右簽好…等云云」，上開兩個日
      期相互矛盾，顯為被告說謊，不足採之。足徵，雖戶政機
      關登記潘先助與被告結婚，然實為被告與潘先助並未舉行
      公開儀式，更遑論有結婚之真意，自無能發生任何婚姻之
      效力。況原告父親潘先助死亡後，原告擔心假結婚登記一
      事曝光，訃聞均未印有被告為配偶之文字，亦足徵潘先助
      與游鳳妹登記之婚姻實為虛假。
    (2)另關於被告聲請鈞院傳喚潘樹良做證乙節，因其之待證事
      實與本件潘先助與被告間，婚姻是否有效並無關聯性，並
      有如下所述情形，可知無傳喚潘樹良之必要：從原告所
      提「高雄市辦理中低收入老人特別照顧津貼督導訪視表」
      ，可知從訪視日期自94年10月11日起至98年5月8日（潘先
      助死亡）止，均無被告照顧潘先助之紀錄，顯證上情純屬
      被告杜撰，無一屬實，故無傳喚潘樹良之必要。觀之同
      年2月13日及3月7日督導訪視表，其中潘先助每星期2、4
      、6均需至佑強診所洗腎，2月份更是一人至佑強診所洗腎
      ，3月份又需不定期就醫，顯示潘先助無法自高雄北上宴
      請女方及家屬。另被告是否確實從頭到尾參與喪葬事宜
      、天天早上起來摺蓮花及原告是否有向被告索取配偶眷屬
      半餉，與本件主要爭點被告與潘先助之婚姻是否成立或無
      效，並無必要性及關聯性。被告於前開偽造文書案偵查
      中自承與潘樹良為情侶關係，其證詞是否可採，不無可疑
      。
    (3)被告另主張原告非潘先助之親生子女，而係養女，主要目
      的顯係為推翻原告具有繼承潘先助遺產之地位。惟依據高
      雄市左營區戶政事務所100年4月25日核發之高市左戶謄字
      第(甲)871147號戶籍謄本、屏東縣高樹鄉新豐村辦公處55
      年11月3日出生證明所示，原告潘素華為潘先助之親生長
      女，前揭戶籍謄本及出生證明係公務員製作，依據民事訴
      訟法第355條第1項規定，應推定為真正。依此，原告對潘
      先助具有繼承權並無疑義，而無須另行調查證據，亦不會
      影響本件訴訟終結，綜上所述，可知被告根本非潘先助之
      配偶，更非潘先助之繼承人等語。
五、被告雖未於最後言詞辯論期日到場，然據其前提出書狀則以
    ：
  (一)本件應予審酌者，厥為被告與潘先助是否基於「結婚真意」
    、符合結婚時之法定形式要件即「公開儀式及兩位證人」而
    為結婚，苟如是，則被告與潘先助之婚姻即屬合法有效。至
    於有無結婚證書，填載之日期為何，登記之日期為何，應非
    本件爭點，實無庸審酌，蓋按97年5月23日修正前之結婚形
    式要件中，結婚並無書面之要件規定，亦非登記婚，從而原
    告所提上開疑點之答案為何，均與本件應審酌之重點無關。
  (二)又按96年5月23日修正前之民法第982條規定，結婚，應有公
    開儀式及二人以上之證人。經依戶籍法為結婚之登記者，推
    定其已結婚。故依戶籍法第25條第1項規定，結婚後必須為
    結婚之登記，故如已為結婚之登記，倘無反證以證明未具備
    第一項之要式者，即不容再行爭執其結婚之效力。此係就程
    序上移轉舉證責任所為之特別規定，實務上亦有最高法院85
    年度台上字第2534號判決要旨可參。被告與潘先助於97年3
    月前後結婚，並辦理結婚登記，依上開規定，即推定已結婚
    。原告否認此事實，依民事訴訟法第277條、第281條規定，
    自應先就被告與潘先助結婚未舉行公開之儀式之事實舉證證
    明之，若無反證證明，被告毋庸舉證，亦應駁回原告之訴訟
    ，合先敘明。
  (三)原告確係基於結婚真意、符合公開儀式及兩位證人要件而為
    結婚，被告與潘先助於民國(下同)89、90年時許即相識，嗣
    後因諸多因素兩人多次同居於同一屋簷下，互相照顧、陪伴
    ，久而久之漸漸習慣及需要對方，雙方因而培養出男女感情
    ，牽手聊天，並進而發生男女關係。嗣後潘先助向被告表示
    希望能夠結婚，被告內心亦不反對，向母親及姐姐商量並經
    渠等同意後，雙方始而於97年3月前後於被告家中宴客結婚
    。職是，本件婚姻確係基於互愛之基礎下而締結無訛。被告
    雖就部分日期有所誤差，惟係因本件潘先助與被告結婚時兩
    人年紀均甚大，只求老來有伴陪，而非如年輕男女甚為講究
    浪漫紀念日，且時間距今已久，被告記憶無法完全正確，亦
    屬常情，況依上開最高法院判例意旨，縱被告所為陳述略有
    瑕疵，亦不得減免原告之舉證責任。
  (四)潘先助過世後，被告天天早上起來摺蓮花、參與殯葬事宜並
    協助處理家中之事，被告當時並有詢問原告是否須印製訃聞
    ，原告表示其會處理，嗣被告再詢問時，原告即表示均已寄
    出，並無留存，被告遂未再過問。今原告稱訃聞未印有被告
    為配偶之文字云云，著實令被告甚為感慨，原告枉顧被告過
    往對潘家人的幫助，與亡夫潘先助雙方互相照顧之真情，竟
    為財如此用盡心機。此節固與本件婚姻是否合法有效無涉，
    原告仍應舉反證未經舉行結婚公開儀式及二人以上之證人，
    然若貴院認有必要，亦可職權傳喚潘先助之子潘樹良證明被
    告確實從頭至尾參與喪葬事宜。
六、按民法親屬編施行法第4條之1規定：「中華民國96年5月4日
    修正之民法第982條之規定，自公布後1年施行」，現行民法
    第982條係規定結婚應以書面為之，有二人以上證人之簽名
    ，並應由雙方當事人向戶政機關為結婚之登記，該條文係於
    96年5月23日修正公布後1年始施行，本件由原告與被告於97
    年4月28日持結婚證書向戶政機關聲請潘先助與被告於97 年
    3月29日結婚之登記，有戶籍謄本1份在卷可稽，故應適用修
    正前之民法第982條規定：「結婚，應有公開儀式及二人以
    上之證人。經依戶籍法為結婚之登記者，推定其已結婚。」
    ，合先敘明。
七、故本件應審酌者，為潘先助與被告結婚是否具備有行公開儀
    式及二人以上證人之要件？經查：
  (一)原告主張潘先助與被告間係假結婚之上開事實，業據其自陳
    係因父潘先助為退伍軍人，得按月請領退休俸，其另有眷舍
    補償金待領，但因原告與兄弟潘樹良、潘樹敏等信用不佳，
    若由其等繼承，恐被銀行查封，潘素華遂起意規避，且因父
    親潘先助於97年間罹癌且已屆末期，遂與被告謀議由潘先助
    與被告為假結婚，潘先助係不知情等語，此外原告於結婚證
    書（以下簡稱系爭結婚證書）上偽簽潘先助之簽名以及證婚
    人處偽簽洪瓊川之姓名，並在未得到該二人之同意下蓋章，
    之後與被告持該結婚證書至戶政機關辦理結婚登記一節，為
    原告所自承在卷，雖被告否認有與潘先助假結婚之情事，然
    對原告於系爭結婚證書簽潘先助與洪瓊川之姓名及蓋渠等印
    章一節亦不予爭執，並自承：伊在主婚人處簽游林玉英及游
    月娌之姓名，渠等印章為事先所刻好，由原告所蓋，伊僅在
    結婚人處簽名蓋章後，即與原告持該結婚證書至戶政機關辦
    理結婚登記等語（見99年10月20日言詞辯論筆錄），並據證
    人即原告前配偶洪瓊川到庭證述：並未在系爭結婚證書上見
    證人處簽名，對原告簽其姓名及持其印章蓋章一節均未知悉
    等語明確（見同上筆錄），堪認原告此部分主張為實在，合
    先敘明。
  (二)再者，被告辯稱：與潘先助於99年3月中旬結婚，99年3月29
    日為結婚證書上的日期，只簡單在家中吃個飯互相認識，只
    有我媽、二姐、還有潘先助及他兒子潘樹良等語（見本院同
    上筆錄），參以證人游月娌亦於前開偽造文書案件中證述：
    被告與潘先助結婚並無宴客，僅在家中簡單吃飯的那一次等
    語（見高雄地檢署99年度偵字第22847號卷99年8月3日訊問
    筆錄），因此被告與潘先助於97年3月29日結婚是否曾行公
    開儀式，即非無疑。尤要者，被告於99年12月10日具狀自承
    ：結婚當日3月29日10時30分左右簽好（結婚證書）等語，
    然於前開偽造文書案件偵查中及本院具狀時復改稱：潘先助
    係於97年3月15日中午曾偕其兒子潘樹良一同自高雄北上至
    被告位於台北縣土城市（現已改制為新北市土城區○○○路
    ○段270巷10號1樓住所宴請女方及家屬等語（見高雄地檢署
    99年度偵字第22847號卷第272頁及本件民事答辯(二)狀），然
    查：潘先助於97年3月13日至17日因肝癌復發經肝動脈拴塞
    治療均於高雄榮民總醫院住院中，於3月29日至佑強診所洗
    腎，此有高雄榮民總醫院診斷證明書1份及佑強診所血液透
    析紀錄表1份在卷可證（見高雄地檢署99年度偵字第22847
    號第230頁及本件100年3月24日民事聲明及訴之變更狀證物
    二），益徵被告所辯並無所據，顯難採信。至於被告請求傳
    訊證人潘樹良證明潘先助過世後每天早上起來摺蓮花、參與
    殯葬事宜並協助處理家中之事云云一節，然縱係屬實，亦無
    從據以推論被告與潘先助有行結婚之公開儀式可言，應甚明
    確。
  (三)參以，原告於97年2月間與被告謀議，擬由被告與潘先助假
    結婚，取得配偶身份後，續領潘先助之退休俸半數，且必要
    時，眷舍補償金亦可由被告以配偶身份繼承，經獲被告之應
    允後，渠等2人，由原告於97年4月10日在結婚證書上之結婚
    人欄，偽簽潘先助之姓名，在主婚人欄偽簽「游林玉英、游
    月娌姓名，在證婚人處偽簽洪瓊川（即原告之配偶），並自
    任介紹人，復於前揭各欄盜蓋各人之印章，俟前揭結婚證書
    偽造完成後，原告再於97年4月27日通知被告前來高雄辦理
    結婚登記事宜，被告於當日晚上抵達後，原告即將偽造之前
    揭證書取出，將日期倒填為97年3月29日，並由被告在該證
    書上簽名用印，再於次日（即28日）共同至高雄市左營區戶
    政事務所辦理結婚登記，使不知情之公務員將潘先助與游鳳
    妹為夫妻之事實登載於職務上所掌之公文書，足生損害於潘
    先助與戶政機關結婚登記之正確性，業經高雄地檢署檢察官
    提起公訴在案，現於本院刑事庭審理中（100年度審訴字第
    1276號），有該案高雄地檢署檢察官起訴書一份在卷可稽，
    因此，益徵原告上揭主張可採。
  (四)綜上證據，堪認原告主張潘先助與被告二人結婚登記未行公
    開儀式，僅由兩造謀議辦理潘先助與被告假結婚之上開事實
    屬實。
八、再按，「遺產繼承人，除配偶外，依下列順序定之。...」
    ，民法第1138條定有明文，依本條之規定可知，必須是被繼
    承人死亡時之合法配偶，始有繼承權，如非被繼承人死亡時
    之合法配偶，自無繼承權可言。本件原告主張其與被告謀議
    向戶政機關辦理父親潘先助與被告之結婚登記，亦即潘先助
    與被告結婚非屬真實，業據前述，被告自非潘先助死亡時之
    合法配偶，依上開法條規定之說明，被告自無繼承權可言。
    被告既無繼承權，則原告訴請確認被告對被繼承人潘先助之
    繼承權不存在，即有理由，應予准許。
九、據上論結，本件原告之訴為有理由，依民事訴訟法第385 條
    第1項前段、第78條規定，判決如主文。
中    華    民    國   100    年    7     月    15    日
                  家事法庭法  官  郭慧珊
正本係照原本作成。
如不服本判決，應於送達後20日內，向本院提出上訴狀並表明上
訴理由（須附繕本）。
中    華    民    國   100    年    7     月    15    日
                          書記官  王少玲